【裁判字號】    90,訴,272
【裁判日期】    900830
【裁判案由】    清償借款
【裁判全文】
臺灣屏東地方法院民事判決  九十年度訴字第二七二號
    原      告  乙○○
    被      告  甲○○
右當事人間請求清償借款事件，本院判決如左：
    主    文
原告之訴及其假執行聲請均駁回。
訴訟費用由原告負擔。
    事    實
甲、原告方面：
一、聲明：
  （一）被告應給付原告新台幣三百萬元及自八十二年十月二十日提示請求之日至清
        償日止，按年息百分之五計算之利息。
  （二）願供擔保請准宣告假執行。
二、陳述：
（一）被告於民國八十二年八月二十九日至八十二年十月二十日止，先後簽發臺灣省
      合作金庫潮州支庫及高雄苓雅支庫票據六張向原告借款，詎到期均遭退票未獲
      支付，為請求被告清償所借金額共計新台幣（下同）三百萬元以下簡稱系爭借
      款）及自八十二年十月二十日提示請求之日至清償日止，按法定利率即年息百
      分之五分計算之法定遲延利息，為此提起本件訴訟。
（二）對被告抗辯之陳述：否認本件借款與當初協議之五百二十萬元（以下簡稱協議
      債權）為同一筆，當初五百二十萬元協調時即將借據交還被告，而本件系爭借
      款三百萬元之憑證除所提出附卷之支票六張及退票理由單外，無其他之證據。
      因當初被告曾對其提及他女婿在花蓮有工程，如果領得後即會清償，故才又借
      被告三百萬元，係在八十二年在退票前壹個月所借款，是被告持洪進富之票據
      前來借款，借款是在協議書之後所以才未提出參加協議，當時被告亦曾對其承
      認在花蓮有工程款是騙原告的，並非票款請求，是本於借款而請求，無時效消
      滅之情形。至於前案八十三年訴字第二一一號給付借款事件中，因何原因撤回
      已無印象，但應與本件無關。
三、證據：提出臺灣省合作金庫潮州支庫八十二年八月二十九日、同年九月十二日支
    票、臺灣省合作金庫苓雅支庫八十二年九月一日、八十二年九月二十一日支票各
    一紙、八十二年十月二十日支票二紙及屏東縣票據交換所退票理由單各六紙為證
    。
乙、被告方面：
一、聲明：如主文所示。
二、陳述：
（一）被告前雖曾向原告調現借款，八十二年間因積欠原告與其他債權人共計二千零
      八十萬元無法清償，遂會同所有債權人達成協議，內容包括如下幾點：
  １、被告之債權人即原告等人同意暫不催討，債權受償方式俟被告之母親即訴外
      鄞心以三七五租約承租之訴外人蔡玉榮所有坐落屏東縣潮州鎮○○○段三九三
      、三九三之一、三九三之二地號等三筆土地（以下稱前揭三筆土地），承租人
      即被告母親將來與地主處分該土地時，以其處分所得之全部來處理被告與訴外
      人鄞秀美之債務。
  ２、前開債權處理原則係依據三七五租約條例地主與佃農之分得額多寡予以計算，
      倘若政府政策改成放領時，則以放領面積三分之一為分配。協議契約第三條有
      明文。
  ３、債權受償方式以將來前揭三筆土地處分時，處分所得金額之全部扣除債務額二
      千零八十萬元先清償所有債權人，如其處分所得金額超出債務額時，其超出部
      份之金額債權人與債務人各分得百分之五十，債權人依所分得之百分之五十按
      各人持分之比率分配之，若其處分所得金額不足其債務額二千零八十萬元時，
      債權人同意依其債權額之持分比率分配之，協議契約第一條亦有訂明。債權人
      均同意以前揭三筆土地日後得為處分之時為清償期限，而前揭三筆土地因面積
      甚大，達一點三八五五公頃，目前倘無資力雄厚之財主購買，故暫無法處分並
      清償欠款，惟兩造既已達成債權協議，立有債權協議書，原告即不得違約要求
      清償。
（二）兩造間就債務清償期限因該協議成立，約定俟以『承租人鄞心與地主蔡玉榮將
      來處分前揭三筆土地時，其處分所得金額之全部先扣除債務額二千零八十萬清
      償債權人』，即兩造約定附有條件以『將來如處分該筆土地時』為條件，如該
      條件未成就，未處分前揭三筆土地則兩造清償期限未屆至，被告即無庸對原告
      清償。因前揭三筆土地迄今尚未出售，無任何處分之行為，依法條件仍未成就
      ，被告無庸負清償之責。
（三）原告請求自八十六年二月二十七日起至清償日止，按年息百分之五計算之利息
      ，其起算時期法律依據如何？嗣後之變更利息起算日亦不同意該變更。而兩造
      間之清償期尚未條件成就，則依據約定被告並無給付遲延，兩造所有債權額全
      部以八十二年十月十四日所確立之金額為據，並無約定利息支付，且本件條件
      尚未成就原告依約不能請求給付，被告不生給付遲延問題，因之原告請求自八
      十六年二月二十日起至清償日之遲延利息即屬無據。
（四）被告前因生意週轉向原告借款所開臺灣省合作金庫支票係分別為八十二年八月
      五日票號TBC0000000號四十萬元，八十二年九月十二日TBC00000
      00號九十萬元、八十二年七月二十九日TBC0000000號七十萬元、八
      十二年八月二十九日TBC0000000號一百萬元、八十二年九月十五日TBC
      0000000號二十萬元。另被告為友人即訴外人洪進富以臺灣省合作金庫
      苓雅支庫，即八十二年八月二十七日六十萬元、八十二年九月一日三十萬元、
      八十二年九月二十一日四十萬元、八十二年九月二十日四十萬元、八十二年十
      月二十日三十萬元等支票，由被告背書向原告借款。因洪進富經商失敗，自殺
      身亡，陸續於八十二年七八月間退票，洪進富並於八十二年九月十日遭拒絕往
      來，故八十二年十月二十日支票無兌現之可能，此即原告提出附卷之支票及退
      票理由單。因被告身為洪進富之背書人，且洪進富已死亡，故由被告承擔該五
      筆債務。
（五）八十二年間因被告週轉不靈，支票退票，因債權人知悉被告非惡性倒閉，故邀
      集所有債權人出面協商時，曾要求所有債權人將所有債務提出分配，當時被告
      向債權人借款之支票已屆到期日者均跳票，未屆清償期之支票，則無法兌現，
      而借款在先，支票發票日未到期之債務均一併提出請求分配，被告向原告借款
      以自己名義發票之支票共計三百二十萬元，被告替洪進富背書承擔之債務為二
      百萬元，總計五百二十萬元，於八十二年九月十日洪進富被列為拒絕往來戶，
      且已有三張支票連續退票之情形下，原告將洪進富向其借款之二紙八十二年十
      月二十日票號0000000號面額三十萬元及同日票號0000000號面
      額四十萬元並為提出請求分配，主張債權符合常情，該二筆債款更於協議書之
      前即早已成立，足證原告除有五百二十萬元外，其餘則無其他債權。
（六）原告提出之支票四紙，其中被告發票部分，八十二年七月二十九日票號000
      0000號、票款七十萬元八十二年九月十二日九十萬元票號0000000
      號，洪進富八十二年九月一日三十萬元、票號0000000號、八十二年九
      月二十一日四十萬元、票號0000000號，均於兩造協議成立之前即退票
      無法兌現，原告稱系爭支票為協議書訂立後所發生之債務，即與事實不符，另
      二紙發票日均為八十二年十月二十日票面金額為四十萬元、三十萬元之票據，
      於洪進富八十二年九月二十一日四十萬元票號0000000，該紙支票提示
      退票理由為八十二年九月十日拒絕往來，即爾後之票據均絕對無法再兌現，且
      當時洪進富已死亡均不能付款，原告將二紙支票提出參加分配，與證人張俊清
      所證稱當時所有債權人均將已到期之債務提出分配之情形相符，又在被告無法
      清償之情形下，前已支借而未到清償期之票據，債權人為確保債權獲更多分配
      勢將所有債務提出分配，無另割裂請求之理。
（七）又原告提出之六紙支票中，除被告發票部分外，餘四紙發票日均為八十二年間
      ，被告僅為背書人，支票之執票人對於前手之追索權四個月間不行使因時效而
      消滅，票據法第二十二條第二項有明文，該四紙洪進富所簽發被告背書之支票
      ，因時效經過而消滅，原告復行請求，被告之背書人責任因之消滅，況兩造間
      就該票據因共同訂有協議書，於條件尚未成就下，原告請求為無理。
（八）又兩造協議之時，債權尚未清償，債權人為求債權確保，並無交出債權之憑據
      ，證人均證述甚明。原告所稱五百二十萬元債權之憑據交還被告與事實不符。
      而兩造間僅有五百二十萬元債權，並於八十二年十月十四日會算清楚，且約定
      於前揭三筆土地處分之時再行清償。是本件原告之訴為無理由。
三、證據：提出八十二年十月十四日債權協議書一件為證，並聲請函合作金庫銀行股
    份有限公司（原臺灣省合作金庫）潮州支庫查明發票人甲○○所簽發之五張支票
    即八十二年八月五日發票、票號TBC0000000號；八十二年九月十二日、
    票號TBC0000000號；八十二年七月二十九日、票號TBC0000000號
    ；八十二年八月二十九日、票號TBC0000000號；八十二年九月十五日、
    票號TBC0000000號等曾否提示或經兌領，並聲請訊問證人張俊清、蘇秋
    陽。
丙、本院依職權函屏東縣潮州地政事務所查詢屏東縣潮州鎮○○○段二０之一八地號
    土地，及坐落其上之建物，建號八二三號，於八十二年九月十三日以潮登字第一
    九九六五號收件，權利人乙○○，債務人甲○○，辦理抵押權設定登記之相關文
    件，及依職權調閱本院八十三年訴字第二一一號清償借款民事卷、八十二年度執
    字第二八一四號民事執行卷。
    理  由
甲、程序方面：
    按訴狀送達後，原告不得將原訴變更或追加他訴，但因擴張訴之聲明者不在此限
    。民事訴訟法第二百五十五條第一項第三款定有明文。本件原告於起訴狀送達後
    變更法定遲延利息起算日為自八十二年十月二十日起算，係擴張利息請求部分訴
    之聲明，核與前開法條規定相符，其變更應予准許，合先敘明。
乙、得心證之理由：
一、本件原告主張：被告於八十二年八月二十九日至八十二年十月二十日止，先後簽
    發臺灣省合作金庫潮州支庫及高雄苓雅支庫票據六張向原告借款，詎到期均遭退
    票未獲支付，為此請求被告清償所借金額共計三百萬元及自八十二年十月二十日
    提示請求之日至清償日止，按法定利率即年息百分之五分計算之法定遲延利息，
    而該系爭借款三百萬元係被告另向原告借款，與原告所協議之協議債權五百二十
    萬元不同，並不在該五百二十萬元協議債權範圍內等情。
二、被告則以：原告所請求之系爭借款三百萬元已經於八十二年十月十四日會同被告
    之其他債權人與原告共同會算清楚，確認兩造間債權為協議債權五百二十萬元，
    被告並無另向原告借系爭借款三百萬元，原告所提出之六紙支票中，除其中二紙
    為被告發票外，餘為被告當初替訴外人洪進富背書，因洪進富死亡其乃承擔該債
    務，並非單獨另筆借款，而背書人因四個月短期時效經過而罹於消滅。且依據兩
    造間於八十二年十月十四日之協議書內容約定俟被告母親鄞心所承租之前揭三筆
    土地與地主處分後所得金額，再行清償被告所欠全體債權人二千零八十萬元之債
    務，今前揭三筆土地尚未處分，約定清償期之條件尚未成就，本件原告請求尚未
    屆清償期，則被告亦無給付遲延之發生，原告請求清償系爭借款三百萬元及自八
    十二年十月二十日起算至清償日止按年息百分之五計算之法定遲延利息為無理由
    等資為抗辯。
三、本件原告主張三百萬元借款係被告另筆借款，與協議之五百二十萬元借款無涉等
    情，固提出臺灣省合作金庫潮州支庫八十二年八月二十九日、同年九月十二日支
    票、臺灣省合作金庫苓雅支庫八十二年九月一日、八十二年九月二十一日支票各
    一紙、八十二年十月二十日支票二紙及屏東縣票據交換所退票理由單各六紙為證
    ，惟被告以前揭情詞置辯，是本件主要爭點一為原告本件主張之三百萬元究否與
    被告協議之五百二十萬元是同一債權？二為被告所抗辯之債權協議書所約定之內
    容性質上究否為兩造間就清償期附有停止條件之約款？經查：
（一）原告主張本件係單獨借款之事實除提出前開支票及退票理由單等證外，並無其
      他證據足資佐證，而自前開支票所載發票日期係八十二年八月至同年十月間所
      發票，發票人除其中臺灣省合作金庫潮州支庫之支票係被告所簽發外，餘均為
      訴外人洪進富簽發，被告背書之票據，有該六紙支票在卷可稽，而支票退票日
      期，分別為被告之支票係於八十二年九月七日及同年月十三日，洪進富部分則
      為八十二年九月一日、二十一日、十月二十日二張等情，有退票理由單附卷可
      稽，衡之原告所稱因被告稱說有工程款可清償而無提出協議時參與分配之主張
      ，其無法舉證證明前開主張屬實。
（二）其次參酌被告提出之協議書係於八十二年十月十四日成立，亦為兩造所不爭執
      ，又證人即被告之協議債權人之一鄭秋陽到庭證述：其與兩造是鄰居，在八十
      二年以前，被告前後向其借二百三十萬元，當時因被告在經營養殖蝦業，資金
      週轉之需才向其借錢，迄今均無清償，當初被告的母親所承租的土地價值甚高
      ，如能處分掉，依當時的價格可以清償所有債權人的債款，所以才會同意與他
      寫這份協議書，當時因原告是債權額最高的債權人，所以是由他出面協調處理
      ，他當時可能有五百多萬元的債權，協調當時每個人都有拿出借據、支票、本
      票等出來算，其係提出借據。（經本院提示原告提出的支票，有無看過這些支
      票？）當時因為人很多，其沒有時間去看別人提出什麼借據來。原先不知被告
      欠原告多少錢，是在協調當時總共確認被告欠原告五百二十萬元，當時原告也
      有這樣聲明，其有提出聲明，在協調之後其他債權人所提出的債權證明不能再
      參加這個協調的分配。（被告訴訟代理人請求訊問證人當時協議時，是否有含
      跳票、未跳票的，有借的都要拿出來嗎？協議書所言的土地是否處理完畢？）
      是的，只知道被告總共欠大家二千多萬元，其他人拿什麼出來則不知道。本件
      協議書的土地尚未處理，債務也尚未清償。協調當時因為被告還沒有還錢，所
      以借據沒有交還給被告等語在卷（見卷附本院九十年五月八日言詞辯論筆錄）
      。證人係被告之債權人，且為當時參與協調之債權人之一，衡情其證述應無偏
      頗之虞，證述應屬可信。
（三）另證人即被告之債權人之一張俊清到庭證述：認識兩造，被告經營的蝦池附近
      其很熟。被告亦欠其三十三萬元，因當時被告事業經營需要才陸續向其借的。
      （經本院提示被告提出的債權協議書予證人，你有無見過？）見過，也有參與
      及簽名。當初被告向其借錢時，自己有記下，所以知道有三十三萬元，而協調
      當時有人拿出借據，因為被告向我借錢是陸陸續續，所以其提出登記的紀錄，
      大家沒有意見所以算入。原告債權有五百二十萬元，在協調當時有說有債務的
      ，不管到期或不到期的借條、支票都要拿出來談，其他的就不算入這次的協調
      。土地至今尚未處理，所以尚未還錢，土地是被告母親耕作的，當時協議的內
      容是如果土地處分後足額就全部清償債權額，如有超過再清償利息，不足的話
      就按比例清償。（經本院提示原告提出的支票、對票理由單予證人，是否見過
      這些？）沒有見過，今天才見到。原告以前也沒有拿出來，其知道原告的債權
      額有部分是背書取得，有部分是被告親自向原告借錢，但不知道實際金額。被
      告是替洪進富背書，其不知被告替人背書金額多少。因為洪進富也是潮州人，
      其亦認識，是洪進富向原告借錢，由被告背書，但實際金額則不知道。因為大
      家都很熟，所以也不會懷疑他們會做什麼手腳等語在卷（見卷附本院九十年五
      月八日言詞辯論筆錄）。證人為被告之債權人，亦為參與協調之人，而原告對
      其證述協調內容亦無爭執，是其證述應屬可信。
（四）綜合前述，本件協議債權協調內容兩造均無爭執，並確認債權總額為五百二十
      萬元，亦經證人二人證述明確，按當事人主張有利於己之事實，應負舉證責任
      ，民事訴訟法第二百七十七條定有明文。本件原告所述系爭借款係單獨借款除
      前開憑證外，並無其他舉證，而衡酌原告提出支票之發票日期及退票日期，除
      其中洪進富二張為八十二年十月二十日之外，其餘均為債權協議書八十二年十
      月十四日成立前即遭退票之支票，證人鄭秋陽亦證述原告是債權額最多之人，
      當初是由原告出面協調之，且被告母親所耕作之前揭三筆土地依當時之價值如
      處分後足夠清償債權額，所以債權人才會同意該內容，另證人張俊清亦證述當
      時無論到期或未到期之借款，均有提出協調，而證人鄭秋陽亦證述曾聲明協調
      之後如有其他債權不能再參加該次分配之聲明，亦證述說明如前，衡之常理，
      協調之時，債權人審認土地價值相當，足以清償債權額者，為求債權確保，理
      當提出所有債權額憑證確認會算清楚，以求債權受償確保，無須另事請求，雖
      原告稱說被告於協調前一個月另借系爭借款，雖借款之時縱被告尚無週轉不靈
      之情狀，協調之時已陷於週轉不靈之境，原告既出面協調以求債權受保障豈有
      隱匿其他債權之理，且依本院調閱本院八十三年訴字第二一一號民事卷審閱結
      果，該案兩造當事人與本案兩造當事人相同，且當時原告提出請求之票據中，
      除其中一紙六十萬元之票據非在本件提出主張外，其餘四張洪進富發票，被告
      背書之支票均與本件提出主張之票據相同，而該事件嗣因原告陳報與被告達成
      協調和解而撤回請求，復經本院審閱該卷無誤，是以被告抗辯系爭借款與協調
      債權為同一債權應屬可採。至原告所述系爭借款係單獨借款一節，迄於最後言
      詞辯論期日終結前均無法提出其他證據以實其說，其主張無法遽予採信。
（五）又系爭借款既經本院認定與協調債權屬同一，雖被告抗辯替洪進富背書部分因
      四個月無行使請求權而罹於時效消滅等情，然查，被告於本院審理中於九十年
      五月九日答辯狀中承認承擔洪進富前開其背書部分之債務，且亦承認五百二十
      萬元中二百萬元為替洪進富背書之債務，其已承擔洪進富之債務，依法自負債
      務承擔人之清償責任，而兩造又於八十二年十月十四日成立債權協議書，被告
      承認積欠原告所有債務為五百二十萬元，按時效因債務人承認而生中斷時效之
      效力，民法第一百二十九條第一項定有明文，是被告所辯因替洪進富背書部分
      罹於時效，以其既對洪進富所欠部分債務承擔，且於八十二年十月十四日承認
      該債務，自該時起即應重行起算時效期間，因之其援引時效消滅資為抗辯即屬
      無據。
（六）再者，本件原告主張系爭借款與協調債權屬同一債權，且無罹於時效，是本件
      進一步需加以探究者為被告抗辯協議書係屬清償期附有停止條件是否屬實？按
      解釋契約應探求當事人之真意，不得拘泥於所用之辭句。自兩造所訂債權協議
      書內容以觀，被告抗辯其清償期為附有停止條件約定之條款，而依協議書前文
      載明：立書人鄞心承租蔡玉榮所有前揭三筆土地，立書人將來若有與地主蔡玉
      榮處分該筆土地時，願以其處分所得金額之全部來處理甲○○、鄞秀美之債務
      二千八十萬元，債權人與債務人甲○○、鄞秀美雙方協調條件如下（下略）等
      語，及有鄞心、兩造與其他訴外人之簽名等情，有該份八十二年十月十四日債
      權協議書在卷足參。而原告亦自承對於該筆協調債權應待訴外人鄞心依該約款
      履行條件時，始可請求被告與鄞心清償債權等語在卷，因此被告抗辯契約中之
      債權清償期附有以『鄞心與地主蔡玉榮將來如處分該筆土地時』被告始為清償
      期到來之停止條件，為屬可採。
（七）綜合前述，被告抗辯既屬可採，而被告承認與原告主張之借款五百二十萬元仍
      屬存在，且兩造於八十二年十月十四日訂立協議書承認協調債權，又約明前開
      清償期附有停止條件，按清償期除法律另有規定或契約另有訂定者，或得依債
      之性質或其他情形決定者外，債權人得隨時請求清償，民法第三百十五條定有
      明文，本件協議契約既約定債務人之清償期附有停止條件，而該條件尚未成就
      亦為兩造所不爭執，此外原告無舉他證證明主張為實。
（八）從而原告依消費借貸法律關係契約請求被告給付借款三百萬元，並自民國八十
      二年十月二十日起至清償日止，按年息百分之五計算之法定遲延利息，以該借
      款債權無法證明為單獨於協調債權之另筆債權，且本件原告經本院闡明請求給
      付之真意，亦經原告自承無依據該協調債權追加請求被告給付姐借款之意（見
      卷附本院九十年六月十二日言詞辯論筆錄）等語在卷。原告主張三百萬獨立債
      權既無法證明屬實，亦無依現存債權請求被告給付，是其請求於法無據，為無
      理由，應予駁回。
四、假執行之宣告：
    原告陳明願供擔保，請求宣告假執行，其訴既經駁回，其假行聲請亦失所依附，
    應併予駁回。
五、本件判決已臻明確，兩造其餘攻擊防禦及舉證，核與判決無影響，爰不另一一論
    述，附此敘明。
據上論結：本件原告之訴為無理由，依民事訴訟法第七十八條，判決如主文。
中      華      民      國      九十      年      八      月    三十    日
                                    臺灣屏東地方法院民事第一庭
~B法      官  潘  快
右為正本係照原本作成。
如不服本判決，應於送達後廿日內，向本院提出上訴狀。
~B法院書記官  鄭美雀
中      華      民      國      九十      年      八      月    三十一  日


司法院資訊處製作；財團法人民間司法改革基金會備份。
